---
title: "Tugas Pertemuan 3 Metode Peramalan Deret Waktu"
author: "Muhammad Rizky Fajar"
output:
  html_document:
    theme: yeti
    toc: true
    toc_float: true
  word_document: default
  pdf_document: default
---
```{r setup, include=FALSE}
knitr::opts_chunk$set(echo = TRUE)
```

## Dataset

Dataset dapat diakses secara keseluruhan pada laman https://www.kaggle.com/datasets/theforcecoder/wind-power-forecasting. Dateset tersebut merupakan data dari suatu kincir angin tertentu yang mengandung berbagai fitur cuaca, turbin dan rotor. Data telah direkam sejak Januari 2018 hingga Maret 2020 dengan interval waktu 10 menit.   

Penelitian ini menggunakan 100 baris data, mulai dari baris data pada 2020-03-22 08:50:00+00:00 hingga 2020-03-23 01:20:00+00:00. Peubah yang digunakan merupakan peubah "ActivePower" yang berfungsi sebagai peubah tak bebas ($Y_t$) serta peubah "WindSpeed" sebagai peubah bebas ($X_t$).

## Pemanggilan *Packages*
```{r, echo=FALSE}
#PACKAGES
#install.packages("dLagM") #install jika belum ada
#install.packages("dynlm") #install jika belum ada
#install.packages("MLmetrics") #install jika belum ada
library(dLagM)
library(dynlm)
library(MLmetrics)
library(lmtest)
library(car)
```

## Impor Data
```{r}
library(rio)
df <- import("https://raw.githubusercontent.com/mhdrfajar/mpdw/main/Pertemuan%203/data_turbin%20-%20Copy.csv")
colnames(df)[colnames(df)=="ActivePower"] = "yt"
colnames(df)[colnames(df)=="WindSpeed"] = "xt"
summary(df)
dim(df)
df
```

## Pembagian Data

Pembagian data latih dan data uji dilakukan dengan perbandingan 80% data latih dan 20% data uji.

```{r}
#SPLIT DATA
train<-df[1:80,]
test<-df[81:100,]
```

Mengubah format data menjadi time series
```{r}
#data time series
train.ts<-ts(train)
test.ts<-ts(test)
df.ts<-ts(df)
```

## Model Koyck

Model Koyck didasarkan pada asumsi bahwa semakin jauh jarak lag peubah independen dari periode sekarang maka semakin kecil pengaruh peubah lag terhadap peubah dependen.

Koyck mengusulkan suatu metode untuk menduga model dinamis distributed lag dengan mengasumsikan bahwa semua koefisien $\beta$ mempunyai tanda sama.

Model kyock merupakan jenis paling umum dari model infinite distributed lag dan juga dikenal sebagai geometric lag

$$
y_t=a(1-\lambda)+\beta_0X_t+\beta_1Z_t+\lambda Y_{t-1}+V_t
$$

dengan $$V_t=u_t-\lambda u_{t-1}$$

### Pemodelan

Pemodelan model Koyck dengan `R` dapat menggunakan `dLagM::koyckDlm()` . Fungsi umum dari `koyckDlm` adalah sebagai berikut.

```{r, eval=FALSE, message = FALSE, warning=FALSE, error=FALSE}
koyckDlm(x , y , intercept)
```

Fungsi `koyckDlm()` akan menerapkan model lag terdistribusi dengan transformasi Koyck satu prediktor. Nilai `x` dan `y` tidak perlu sebagai objek *time series* (`ts`). `intercept` dapat dibuat `TRUE` untuk memasukkan intersep ke dalam model.

```{r}
#MODEL KOYCK
model.koyck <- koyckDlm(x = train$xt, y = train$yt)
summary(model.koyck)
AIC(model.koyck)
BIC(model.koyck)
```

Dari hasil tersebut, didapat bahwa peubah $x_t$ dan $y_{t-1}$ memiliki nilai $P-Value<0.05$. Hal ini menunjukkan bahwa peubah $x_t$ dan $y_{t-1}$ berpengaruh signifikan terhadap $y$. Adapun model keseluruhannya adalah sebagai berikut

$$
\hat{Y_t}= -139.8033+53.0105X_t+0.7076Y_{t-1}
$$

### Peramalan dan Akurasi

Berikut adalah hasil peramalan y untuk 20 periode kedepan menggunakan model koyck

```{r}
fore.koyck <- forecast(model = model.koyck, x=test$xt, h=20)
fore.koyck

#akurasi data testing
mape.koyck <- MAPE(fore.koyck$forecasts, test$yt)
mape.koyck
#akurasi data training
mape.train.koyck <- GoF(model.koyck)
mape.train.koyck
```
Nilai MAPE data latih dan data uji kurang dari 10%, nilai ini dapat dikategorikan sebagai nilai akurasi yang sangat baik. Berdasarkan akurasi di atas, terlihat juga bahwa nilai MAPE keduanya tidak jauh berbeda. Artinya, model regresi dengan distribusi lag ini tidak  `overfitted` atau `underfitted`

## Regression with Distributed Lag

Pemodelan model Regression with Distributed Lag dengan `R` dapat menggunakan `dLagM::dlm()` . Fungsi umum dari `dlm` adalah sebagai berikut.

```{r, eval=FALSE, error=FALSE}
dlm(formula , df , x , y , q , remove )
```

Fungsi `dlm()` akan menerapkan model lag terdistribusi dengan satu atau lebih prediktor. Nilai `x` dan `y` tidak perlu sebagai objek *time series* (`ts`). $q$ adalah integer yang mewakili panjang *lag* yang terbatas.

### Pemodelan (Lag=2)

```{r}
model.dlm <- dlm(x = train$xt,y = train$yt , q = 2)
summary(model.dlm)
AIC(model.dlm)
BIC(model.dlm)
```

Dari hasil diatas, didapat bahwa $P-value$ dari intercept dan $x_t <0.05$. Hal ini menunjukkan bahwa intercept dan $x_t$ berpengaruh signifikan terhadap $y$. Adapun model keseluruhan yang terbentuk adalah sebagai berikut

$$
\hat{Y_t}=-807.627+226.947X_t+13.170X_{t-1}-4.387X_{t-2}
$$

### Peramalan dan Akurasi

Berikut merupakan hasil peramalan $y$ untuk 20 periode kedepan

```{r}
fore.dlm <- forecast(model = model.dlm, x=test$xt, h=20)
fore.dlm
mape.dlm <- MAPE(fore.dlm$forecasts, test$yt)
mape.dlm
#akurasi data training
mape.train.dlm <- GoF(model.dlm)
mape.train.dlm
```

Nilai MAPE data latih dan data uji kurang dari 10%, nilai ini dapat dikategorikan sebagai nilai akurasi yang sangat baik. Berdasarkan akurasi di atas, terlihat juga bahwa nilai MAPE keduanya tidak jauh berbeda. Artinya, model regresi dengan distribusi lag ini tidak  `overfitted` atau `underfitted`

### *Lag* Optimum

```{r}
#penentuan lag optimum 
finiteDLMauto(formula = yt ~ xt,
              data = data.frame(train), q.min = 1, q.max = 38,
              model.type = "dlm", error.type = "AIC")
```

Berdasarkan output tersebut, lag optimum didapatkan ketika lag=38. Selanjutnya dilakukan pemodelan untuk lag=38

### Peramalan dan Akurasi dengan lag optimum

```{r}
#model dlm dengan lag optimum
model.dlm2 <- dlm(x = train$xt,y = train$yt , q = 38)
summary(model.dlm2)
AIC(model.dlm2)
BIC(model.dlm2)
```

Dari hasil tersebut terdapat beberapa peubah yang berpengaruh signifikan terhadap taraf nyata 5% yaitu $x_t$ , $x_{t-3}$, $x_{t-29}$, $x_{t-30}$, $x_{t-38}$. Adapun keseluruhan model yang terbentuk adalah

$$
\hat{Y_t}=-749.7426+262.1229X_t+...+82.3370X_{t-38}
$$

Adapun hasil peramalan 20 periode kedepan menggunakan model tersebut adalah sebagai berikut

```{r}
#peramalan dan akurasi
fore.dlm2 <- forecast(model = model.dlm2, x=test$xt, h=20)

#akurasi data testing
mape.dlm2<- MAPE(fore.dlm2$forecasts, test$yt)
mape.dlm2

#akurasi data training
mape.train.dlm2 <- GoF(model.dlm2)
mape.train.dlm2
```

Nilai MAPE data latih dan data uji kurang dari 10%, nilai ini dapat dikategorikan sebagai nilai akurasi yang sangat baik. Berdasarkan akurasi di atas, terlihat juga bahwa nilai MAPE keduanya tidak jauh berbeda. Artinya, model regresi dengan distribusi lag ini tidak  `overfitted` atau `underfitted`

## Model Autoregressive Distributed Lag (ARDL)

Peubah dependen dipengaruhi oleh peubah independen pada waktu sekarang, serta dipengaruhi juga oleh peubah dependen itu sendiri pada satu waktu yang lalu maka model tersebut disebut *autoregressive* (Gujarati 2004).

### Pemodelan

Pemodelan Autoregressive dilakukan menggunakan fungsi `dLagM::ardlDlm()` . Fungsi tersebut akan menerapkan *autoregressive* berordo $(p,q)$ dengan satu prediktor. Fungsi umum dari `ardlDlm()` adalah sebagai berikut.

```{r, eval=FALSE}
ardlDlm(formula = NULL , data = NULL , x = NULL , y = NULL , p = 1 , q = 1 , 
         remove = NULL )
```

Dengan $p$ adalah integer yang mewakili panjang *lag* yang terbatas dan $q$ adalah integer yang merepresentasikan ordo dari proses *autoregressive*.

```{r}
model.ardl <- ardlDlm(x = train$xt, y = train$yt, p = 1 , q = 1)
summary(model.ardl)
AIC(model.ardl)
BIC(model.ardl)
```

Hasil di atas menunjukkan bahwa hasil uji t peubah $x_t$, $x_{t-1}$, dan $y_{t-1} <0.05$ Hal ini menunjukkan bahwa peubah $x_t$, $x_{t-1}$, dan $y_{t-1}$ berpengaruh signifikan terhadap $y_t$. Model keseluruhannya adalah sebagai berikut:

$$
\hat{Y}=-313.43339+210.79240X_t-118.26528X_{t-1}+0.60207Y_{t-1}
$$

### Peramalan dan Akurasi Model ARDL

```{r}
fore.ardl <- forecast(model = model.ardl, x=test$xt, h=20)
fore.ardl
```

Data di atas merupakan hasil peramalan untuk 20 periode ke depan menggunakan Model Autoregressive dengan $p=1$ dan $q=1$.

```{r}
#akurasi data testing
mape.ardl <- MAPE(fore.ardl$forecasts, test$yt)
mape.ardl

#akurasi data training
mape.train.ardl <- GoF(model.ardl)
mape.train.ardl
```

Nilai MAPE data latih dan data uji kurang dari 10%, nilai ini dapat dikategorikan sebagai nilai akurasi yang sangat baik. Berdasarkan akurasi di atas, terlihat juga bahwa nilai MAPE keduanya tidak jauh berbeda. Artinya, model regresi dengan distribusi lag ini tidak  `overfitted` atau `underfitted`

### *Lag* Optimum

```{r}

#penentuan lag optimum
model.ardl.opt <- ardlBoundOrders(data = data.frame(df), ic = "AIC", 
                                  formula = yt ~ xt )
model.ardl.opt$Stat.table
min_p=c()
for(i in 1:15){
  min_p[i]=min(model.ardl.opt$Stat.table[[i]])
}
q_opt=which(min_p==min(min_p, na.rm = TRUE))
p_opt=which(model.ardl.opt$Stat.table[[q_opt]] == 
              min(model.ardl.opt$Stat.table[[q_opt]], na.rm = TRUE))
data.frame("q_optimum" = q_opt, "p_optimum" = p_opt, 
           "AIC"=model.ardl.opt$min.Stat)
```

Dari tabel di atas, dapat terlihat bahwa nilai AIC terendah didapat ketika $p=15$ dan $q=1$, yaitu sebesar `959.0435`. Artinya, model autoregressive optimum didapat ketika $p=15$ dan $q=1$.

### Pemodelan ARDL Lag optimum

```{r}
model.ardl2 <- ardlDlm(x = train$xt, y = train$yt, p = 15 , q = 1)
summary(model.ardl2)
AIC(model.ardl2)
BIC(model.ardl2)
```

### Peramalan dan Akurasi Model ARDL dengan Lag Optimum

```{r}
fore.ardl2 <- forecast(model = model.ardl2, x=test$xt, h=20)
fore.ardl2
```

Data di atas merupakan hasil peramalan untuk 20 periode ke depan menggunakan Model Autoregressive dengan $p=15$ dan $q=1$.

```{r}
#akurasi data testing
mape.ardl2 <- MAPE(fore.ardl2$forecasts, test$yt)
mape.ardl2

#akurasi data training
mape.train.ardl2 <- GoF(model.ardl2)
mape.train.ardl2
```

Nilai MAPE data latih dan data uji kurang dari 10%, nilai ini dapat dikategorikan sebagai nilai akurasi yang sangat baik. Berdasarkan akurasi di atas, terlihat juga bahwa nilai MAPE keduanya tidak jauh berbeda. Artinya, model regresi dengan distribusi lag ini tidak  `overfitted` atau `underfitted`

## Perbandingan Model

```{r}
akurasi <- matrix(c(mape.koyck, mape.dlm, mape.dlm2, mape.ardl, mape.ardl2))
row.names(akurasi)<- c("Koyck","DLM 1","DLM 2","Autoregressive 1", "Autoregressive 2")
colnames(akurasi) <- c("MAPE")
akurasi
```

Berdasarkan nilai MAPE, model paling optimum didapat pada Model Autoregressive 2 (lag optimum) karena memiliki nilai MAPE yang terkecil.

### Plot

```{r}
par(mfrow=c(1,1))
plot(test$xt, test$yt, type="b", col="black")
points(test$xt, fore.koyck$forecasts,col="red")
lines(test$xt, fore.koyck$forecasts,col="red")
points(test$xt, fore.dlm$forecasts,col="blue")
lines(test$xt, fore.dlm$forecasts,col="blue")
points(test$xt, fore.dlm2$forecasts,col="cyan")
lines(test$xt, fore.dlm2$forecasts,col="cyan")
points(test$xt, fore.ardl$forecasts,col="yellow")
lines(test$xt, fore.ardl$forecasts,col="yellow")
points(test$xt, fore.ardl2$forecasts,col="orange")
lines(test$xt, fore.ardl2$forecasts,col="orange")
legend("topleft",c("aktual", "koyck","DLM 1","DLM 2", "autoregressive1", "autoregressive2"), lty=1, col=c("black","red","blue","cyan","yellow","orange"), cex=0.8)
```
```{r}
par(mfrow=c(1,1))
plot(test$xt, test$yt, type="b", col="black")
points(test$xt, fore.koyck$forecasts,col="red")
lines(test$xt, fore.koyck$forecasts,col="red")
legend("topleft",c("aktual", "koyck"), lty=1, col=c("black","red"), cex=0.8)
```

```{r}
par(mfrow=c(1,1))
plot(test$xt, test$yt, type="b", col="black")
points(test$xt, fore.dlm$forecasts,col="blue")
lines(test$xt, fore.dlm$forecasts,col="blue")
legend("topleft",c("aktual", "DLM 1"), lty=1, col=c("black","blue"), cex=0.8)
```
```{r}
par(mfrow=c(1,1))
plot(test$xt, test$yt, type="b", col="black")
points(test$xt, fore.dlm2$forecasts,col="cyan")
lines(test$xt, fore.dlm2$forecasts,col="cyan")
legend("topleft",c("aktual","DLM 2"), lty=1, col=c("black","cyan"), cex=0.8)
```
```{r}
par(mfrow=c(1,1))
plot(test$xt, test$yt, type="b", col="black")
points(test$xt, fore.ardl$forecasts,col="yellow")
lines(test$xt, fore.ardl$forecasts,col="yellow")
legend("topleft",c("aktual", "autoregressive1"), lty=1, col=c("black","yellow"), cex=0.8)
```
```{r}
par(mfrow=c(1,1))
plot(test$xt, test$yt, type="b", col="black")
points(test$xt, fore.ardl2$forecasts,col="orange")
lines(test$xt, fore.ardl2$forecasts,col="orange")
legend("topleft",c("aktual", "autoregressive2"), lty=1, col=c("black","orange"), cex=0.8)
```
Berdasarkan plot tersebut, terlihat bahwa plot yang paling mendekati data aktualnya adalah Model Autoregressive 2 (lag optimum), sehingga dapat disimpulkan model terbaik dalam hal ini adalah Model Autoregressive Distributed Lag