---
title: "Tugas Pertemuan 2 Metode Peramalan Deret Waktu"
author: "Muhammad Rizky Fajar"
output:
  pdf_document: default
  word_document: default
  html_document:
    theme: yeti
    toc: true
    toc_float: true
---
```{r setup, include=FALSE}
knitr::opts_chunk$set(echo = TRUE)
```

## Dataset
Dataset dapat diakses secara keseluruhan pada laman https://www.kaggle.com/datasets/theforcecoder/wind-power-forecasting. Dateset tersebut merupakan data dari suatu kincir angin tertentu yang mengandung berbagai fitur cuaca, turbin dan rotor. Data telah direkam sejak Januari 2018 hingga Maret 2020 dengan interval waktu 10 menit.   

Penelitian ini menggunakan 165 baris data, mulai dari baris data pada 2020-03-23 23:40:00+00:00 hingga 2020-03-25 03:00:00+00:00. Peubah yang digunakan merupakan peubah "ActivePower" yang berfungsi sebagai peubah tak bebas (y) serta peubah "BearingShaftTemperature", "GeneratorRPM", "MainBoxTemperature", dan "WindSpeed" yang berfungsi sebagai peubah bebas (x).

## Impor Data

```{r}
library(rio)
df <- import("https://raw.githubusercontent.com/mhdrfajar/mpdw/main/Pertemuan%202/data_turbin.csv")
colnames(df)[colnames(df)=="ActivePower"] = "y"
colnames(df)[colnames(df)=="BearingShaftTemperature"] = "x1"
colnames(df)[colnames(df)=="GeneratorRPM"] = "x2"
colnames(df)[colnames(df)=="MainBoxTemperature"] = "x3"
colnames(df)[colnames(df)=="WindSpeed"] = "x4"
summary(df)
df
y = df$y
x1 = df$x1
x2 = df$x2
x3 = df$x3
x4 = df$x4
```
## Pemanggilan *Packages*

```{r}
library(dplyr)
library(GGally)
library(ggplot2)
library(corrplot)
library(TTR)
library(forecast)
library(olsrr)
library(lmtest) #digunakan untuk uji formal pendeteksian autokorelasi
library(orcutt) #untuk membuat model regresi Cochrane-Orcutt
library(HoRM) #untuk membuat model regresi Hildreth-Lu
```


## Eksplorasi Data

```{r}
# Menghasilkan plot ggpairs
plot <- ggpairs(df[sapply(df, is.numeric)])

# Mengatur ukuran font pada semua elemen
plot <- plot + theme(
  axis.text = element_text(size = 5),
  axis.title = element_text(size = 5),
  legend.text = element_text(size = 5)
)

# Tampilkan gambar
print(plot)
```
Terdapat korelasi yang tinggi antara peubah y (Active Power) dengan x1 (BearingShaftTemperature), x2 (GeneratorRPM), dan x4 (Wind Power)

## Model Regresi Linear Berganda OLS
```{r}
model <- lm(y ~ x1+x2+x3+x4, df)
summary(model)
```
## Model Regresi Terbaik
```{r}
bestsubset <- ols_step_best_subset(model)
bestsubset
```
Model terbaik dengan kriteria AIC terkecil adalah model awal dengan peubah bebas $x_1$, $x_2$, $x_3$, dan $x_4$

## Pengecekan Multikolinearitas
```{r}
# Pengecekan pertama
library(car)
vif(model)
```
Dengan menggunakan metode *VIF* yang menduga adanya multikolinearitas ketika *VIF* \> 10, diperoleh bahwa terdapat multikolinearitas pada peubah $x_4$. Sehingga peubah $x_4$ dikeluarkan dari model.
```{r}
#Mengeluarkan variabel x4 dari model awal
model2 = lm(y ~ x1+x2+x3, df)
summary(model2)

# Pengecekan kedua
vif(model2)
```
Setelah membuang peubah $x_4$ dari model awal, didapatkan model terbaru dengan *VIF* \< 10 pada setiap peubah bebasnya. Artinya tidak terdapat multikolinearitas pada peubah bebas di model yang terbaru.

## Uji Normalitas
$H_0$: Sisaan menyebar normal
$H_1$: Sisaan tidak menyebar normal
```{r}
# Kolmogorov-Smirnov test
ks.test(model2$residuals, "pnorm", mean=mean(model2$residuals), sd=sd(model2$residuals))

# Shapiro-Wilk normality test
library(car)
shapiro.test(model2$residuals)
```
Hasil *Kolmogorov-Smirnov test* dan *Shapiro-Wilk normality test* menunjukkan bahwa *p-value* \> $\alpha$=5% sehingga tak tolak $H_0$ atau tidak cukup bukti untuk menyatakan bahwa sisaan tidak menyebar normal. Dengan kata lain, asumsi normalitas sisaan terpenuhi.

## Uji Asumsi GAUSS MARKOV
### Nilai harapan sisaan sama dengan nol
$H_0$: Nilai harapan sisaan sama dengan nol
$H_1$: Nilai harapan sisaan tidak sama dengan nol
```{r}
t.test(model2$residuals,
       mu = 0,
       conf.level = 0.95)
```
Hasil uji t menunjukkan bahwa *p-value* \> $\alpha$=5% sehingga tak tolak $H_0$ atau tidak cukup bukti untuk menyatakan bahwa nilai harapan sisaan tidak sama dengan nol. Dengan kata lain, asumsi nilai harapan sisaan sama dengan nol terpenuhi.

### Ragam sisaan homogen
$H_0$: ragam sisaan homogen
$H_1$: ragam sisaan tidak homogen
```{r}
# Breusch-Pagan test
library(lmtest)
bptest(model2)

# Non-constant Variance Score (NCV) Test
library(car)
ncvTest(model2)
```
Hasil *Breusch-Pagan test* dan *Non-constant Variance Score (NCV) test* menunjukkan bahwa *p-value* \< $\alpha$=5% sehingga tolak $H_0$ atau cukup bukti untuk menyatakan bahwa ragam sisaan tidak homogen. Dengan kata lain, asumsi ragam sisaan homogen tidak terpenuhi.

### Sisaan saling bebas
$H_0$: tidak ada autokorelasi (sisaan saling bebas)
$H_1$: ada autokorelasi (sisaan tidak saling bebas)
```{r}
#ACF dan PACF identifikasi autokorelasi
sisaan <- residuals(model2)
par(mfrow = c(1,2))
acf(sisaan)
pacf(sisaan)

# Runs Test
library(randtests)
runs.test(model2$residuals)

# Durbin Watson Test
library(lmtest)
dwtest(model2)

# Breusch-Godfrey Test
bgtest(model2)
```
Berdasarkan plot ACF dan PACF, terlihat terdapat plot yang berada di luar rentang batas yang artinya dapat diperoleh kesimpulan bahwa tolak $H_0$ atau cukup bukti untuk menyatakan bahwa terdapat autokorelasi. Kesimpulan tersebut juga didukung oleh hasil uji formal menggunakan *Runs test*, *Durbin Watson test*, dan *Breusch-Godfrey test* yang menghasilkan *p-value* \< $\alpha$=5%. Oleh karena itu, diperlukan penangan autokorelasi. Penanganan yang akan digunakan menggunakan dua metode, yaitu *Cochrane-Orcutt* dan *Hildret-Lu*.

## Penanganan Autokorelasi

### Metode Cochrane-Orcutt

Penanganan metode Cochrane-Orcutt dapat dilakukan dengan bantuan packages Orcutt pada aplikasi `R` maupun secara manual. Berikut ini ditampilkan cara menggunakan bantuan `library` *packages* `Orcutt`.

```{r}
#Penanganan Autokorelasi Cochrane-Orcutt
modelCO<-cochrane.orcutt(model2)
modelCO
```

Hasil keluaran model setelah dilakukan penanganan adalah sebagai berikut. 
$$y_i=-3808.470781+81.5793415x_1+0.260589x_2+9.037010x_3$$ 
Hasil juga menunjukkan bahwa nilai *p-value* \> 0.05, artinya belum cukup bukti menyatakan bahwa sisaan terdapat autokorelasi pada taraf nyata 5%. Untuk nilai $ρ ̂$ optimum yang digunakan adalah $0.7596351$. Nilai tersebut dapat diketahui dengan *syntax* berikut.

```{r}
#Rho optimum
rho<- modelCO$rho
rho
```

Selanjutnya akan dilakukan transformasi secara manual dengan syntax berikut ini.

```{r}
#Transformasi Manual
y.trans<- y[-1]-y[-165]*rho
x1.trans<- x1[-1]-x1[-165]*rho
x2.trans<- x2[-1]-x2[-165]*rho
x3.trans<- x3[-1]-x3[-165]*rho
modelCOmanual<- lm(y.trans~x1.trans+x2.trans+x3.trans)
summary(modelCOmanual)
```

Hasil model transformasi bukan merupakan model sesungguhnya. Koefisien regresi masih perlu dicari kembali mengikuti $β_0^*=β_0+ρ ̂β_0$ dan $β_1^*=β_1$.

```{r}
#Mencari Penduga Koefisien Regresi setelah Transformasi ke Persamaan Awal
b0bintang <- modelCOmanual$coefficients[1]
b0 <- b0bintang/(1-rho)
b1 <- modelCOmanual$coefficients[2:4]
b0
b1
```

Hasil perhitungan koefisien regresi tersebut akan menghasilkan hasil yang sama dengan model yang dihasilkan menggunakan *packages*.

### Metode Hildreth-Lu

Penanganan kedua adalah menggunakan metode Hildreth-Lu. Metode ini akan mencari nilai *SSE* terkecil dan dapat dicari secara manual maupun menggunakan packages. Jika menggunakan packages, gunakan `library` *packages* `HORM`.

```{r}
#Penanganan Autokorelasi Hildreth lu
# Hildreth-Lu
hildreth.lu.func<- function(r, model2){
  x1 <- model.matrix(model2)[,2]
  x2 <- model.matrix(model2)[,3]
  x3 <- model.matrix(model2)[,4]
  y <- model.response(model.frame(model2))
  n <- length(y)
  t <- 2:n
  y <- y[t]-r*y[t-1]
  x1 <- x1[t]-r*x1[t-1]
  x2 <- x2[t]-r*x2[t-1]
  x3 <- x3[t]-r*x3[t-1]
  
  return(lm(y~x1+x2+x3))
}

#Pencariab rho yang meminimumkan SSE
r <- c(seq(0.1,0.9, by= 0.1))
tab <- data.frame("rho" = r, "SSE" = sapply(r, function(i){deviance(hildreth.lu.func(i, model))}))
round(tab, 4)
```

Pertama-tama akan dicari di mana kira-kira $ρ$ yang menghasilkan *SSE* minimum. Pada hasil di atas terlihat $ρ$ minimum ketika 0.8. Namun, hasil tersebut masih kurang teliti sehingga akan dicari kembali $ρ$ yang lebih optimum dengan ketelitian yang lebih. Jika sebelumnya jarak antar $ρ$ yang dicari adalah 0.1, kali ini jarak antar $ρ$ adalah 0.0001 dan dilakukan pada selang 0.7 sampai dengan 0.9.

```{r}
#Rho optimal di sekitar 0.4
rOpt <- seq(0.7,0.9, by= 0.0001)
tabOpt <- data.frame("rho" = rOpt, "SSE" = sapply(rOpt, function(i){deviance(hildreth.lu.func(i, model))}))
head(tabOpt[order(tabOpt$SSE),])

#Grafik SSE optimum
par(mfrow = c(1,1))
plot(tab$SSE ~ tab$rho , type = "l", xlab = "Rho", ylab = "SSE")
abline(v = tabOpt[tabOpt$SSE==min(tabOpt$SSE),"rho"], lty = 2, col="red",lwd=2)
text(x=0.7596	, y=1011025, labels = "rho=0.7596", cex = 0.8)
```

Perhitungan yang dilakukan aplikasi `R` menunjukkan bahwa nilai $ρ$ optimum, yaitu saat *SSE* terkecil terdapat pada nilai $ρ=0.7596$. Hal tersebut juga ditunjukkan pada plot. Selanjutnya, model dapat didapatkan dengan mengevaluasi nilai $ρ$ ke dalam fungsi `hildreth.lu.func`, serta dilanjutkan dengan pengujian autokorelasi dengan uji Durbin-Watson. Namun, setelah pengecekan tersebut tidak lupa koefisien regresi tersebut digunakan untuk transformasi balik. Persamaan hasil transformasi itulah yang menjadi persamaan sesungguhnya.

```{r}
#Model terbaik
modelHL <- hildreth.lu.func(0.7596, model2)
summary(modelHL)

#Transformasi Balik
cat("y = ", coef(modelHL)[1]/(1-0.7596), "+", coef(modelHL)[2],"x1","+", coef(modelHL)[3],"x2","+", coef(modelHL)[4],"x3", sep = "")
```

Setelah dilakukan tranformasi balik, didapatkan model dengan metode Hildreth-Lu sebagai berikut. $$y_i=-3808.492+81.58018x_1+0.2605841x_2+9.036731x_3$$ 

```{r}
#Deteksi autokorelasi
dwtest(modelHL)
```

Hasil uji *Durbin-Watson* juga menunjukkan bawah nilai *p-value* sebesar $0.4872$, di mana *p-value* \> $\alpha$=5%. Artinya tak tolak $H_0$ atau belum cukup bukti menyatakan bahwa terdapat autokorelasi dengan metode *Hildreth-Lu* pada taraf nyata 5%.

Terakhir, akan dibandingkan nilai *SSE* dari ketiga metode (metode awal, metode *Cochrane-Orcutt*, dan *Hildreth-Lu*).

```{r}
#Perbandingan
sseModelawal <- anova(model2)$`Sum Sq`[-(1:3)]
sseModelCO <- anova(modelCOmanual)$`Sum Sq`[-(1:3)]
sseModelHL <- anova(modelHL)$`Sum Sq`[-(1:3)]
mseModelawal <- sseModelawal/length(y)
mseModelCO <- sseModelCO/length(y)
mseModelHL <- sseModelHL/length(y)
akurasi <- matrix(c(sseModelawal,sseModelCO,sseModelHL,
                    mseModelawal,mseModelCO,mseModelHL),nrow=2,ncol=3,byrow = T)
colnames(akurasi) <- c("Model Awal", "Model Cochrane-Orcutt", "Model Hildreth-Lu")
row.names(akurasi) <- c("SSE","MSE")
akurasi
```

Berdasarkan hasil tersebut dapat diketahui bahwa hasil penanganan autokorelasi dengan metode *Cochrane-Orcutt* dan *Hildreth-Lu* memiliki *SSE* yang hampir sama,  metode *Cochrane-Orcutt* menghasilkan *SSE* sebesar $1011025.320$ sedangkan metode *Hildreth-Lu* menghasilkan *SSE* sebesar $1011025.323$. Kedua metode tersebut menghasilkan *SSE* yang lebih baik dibandingkan model awal ketika autokorelasi masih terjadi, yaitu sebesar $2380466.80$.

# Simpulan

Autokorelasi yang terdapat pada data Wind Power Forecasting terjadi akibat adanya korelasi di antara unsur penyusunnya. Indikator data  Wind Power Forecasting yang erat kaitannya dengan pergerakan angin yang berbeda-beda sesuai dengan periode waktu tertentu sangat rawan menjadi penyebab adanya autokorelasi. Adanya autokorelasi menyebabkan model regresi kurang baik karena akan meningkatkan galatnya. Autokorelasi dapat dideteksi secara eksploratif melalui plot sisaan, ACF, dan PACF, serta dengan uji formal Runs, Durbin-Watson, dan Breusch-Godfrey. Namun, autokorelasi tersebut dapat ditangani dengan metode Cochrane-Orcutt dan Hildreth-Lu. Kedua metode menghasilkan nilai *SSE* yang hampir sama, artinya keduanya baik untuk digunakan.