---
title: "Tugas Pertemuan 5 Metode Peramalan Deret Waktu"
author: "Muhammad Rizky Fajar"
output:
  html_document:
    theme: yeti
    toc: true
    toc_float: true
  word_document: default
  pdf_document: default
---

```{r setup, include=FALSE}
knitr::opts_chunk$set(echo = TRUE)
```

## Attaching package
```{r}
library(ggplot2)
library(tsibble)
library(tseries)
library(MASS)
```

## Impor Data

```{r}
library(rio)
stas <- import("https://raw.githubusercontent.com/mhdrfajar/mpdw/main/data/saham_meta.csv")
stas = stas[,3]
stas = ts(stas)
stas
```

## Plot *Time Series*

```{r}
ts.plot(stas)
plot_stas <- stas |> as_tsibble() |> 
  ggplot(aes(x = index, y = value)) + geom_line() + theme_bw() +
  xlab("Obs") + ylab("Nilai")
plot_stas
mean(stas)
```

Plot deret waktu di atas menunjukkan bahwa data **tidak stasioner dalam rataan** yang ditandai dengan terdapatnya pola trend pada data. Plot deret waktu tersebut juga menunjukan bahwa data **tidak stasioner dalam ragam** yang ditandai dengan lebar pita yang cenderung tidak sama.

## Plot ACF

```{r}
acf(stas)
```

Berdasarkan plot ACF, terlihat bahwa plot ACF pada data tersebut menurun secara perlahan (*slowly tails off*). Hal tersebut mengindikasikan bahwa data **tidak stasioner dalam rataan**.

## Uji ADF

$H_0$ : Data tidak stasioner dalam rataan

$H_1$ : Data stasioner dalam rataan

```{r}
tseries::adf.test(stas)
```

Berdasarkan uji ADF tersebut, didapat *p-value* sebesar 0.8356 yang lebih besar dari taraf nyata 5% sehingga tak tolak $H_0$ dan menandakan bahwa data **tidak stasioner dalam rataan**. Hal ini sesuai dengan hasil eksplorasi menggunakan plot time series dan plot ACF.

## Plot Box-Cox

```{r}
index <- seq(1:520)
bc = boxcox(stas~index, lambda = seq(0.4,0.6,by=0.001))
#Nilai Rounded Lambda
lambda <- bc$x[which.max(bc$y)]
lambda
#SK
bc$x[bc$y > max(bc$y) - 1/2 * qchisq(.95,1)]
```

Gambar di atas menunjukkan nilai *rounded value* ($\lambda$) optimum sebesar **0.474** dan pada selang kepercayaan 95% nilai memiliki batas bawah **0.422** dan batas atas **0.527**. Selang tersebut tidak memuat nilai satu sehingga dapat dikatakan bahwa data **tidak stasioner dalam ragam**.

## Partisi Data

### Bagian 1

```{r}
dt_stas1 <- stas[1:275] |> ts()
mean(dt_stas1)
var(dt_stas1)
```

#### Plot Time Series

```{r}
ts.plot(dt_stas1)
dt_stas1 |> as_tsibble() |> 
  ggplot(aes(x = index, y = value)) +
  geom_line() + theme_bw() +
  xlab("Obs") + ylab("Nilai")
```

Plot deret waktu di atas menunjukkan bahwa data **tidak stasioner dalam rataan** yang ditandai dengan terdapatnya pola trend pada data. Plot deret waktu tersebut juga menunjukan bahwa data **tidak stasioner dalam ragam** yang ditandai dengan lebar pita yang cenderung tidak sama.

#### Plot ACF

```{r}
acf(dt_stas1)
```

Berdasarkan plot ACF, terlihat bahwa plot ACF pada data tersebut menurun secara perlahan (*slowly tails off*). Hal tersebut mengindikasikan bahwa data **tidak stasioner dalam rataan**.

#### Uji ADF

$H_0$ : Data tidak stasioner dalam rataan

$H_1$ : Data stasioner dalam rataan

```{r}
tseries::adf.test(dt_stas1)
```

Berdasarkan uji ADF tersebut, didapat *p-value* sebesar 0.2702 yang lebih besar dari taraf nyata 5% sehingga tak tolak $H_0$ dan menandakan bahwa data **tidak stasioner dalam rataan**. Hal ini sesuai dengan hasil eksplorasi menggunakan plot time series dan plot ACF.

#### Plot Boxcox

```{r}
index <- seq(1:275)
bc = boxcox(dt_stas1~index, lambda = seq(0.7,0.9,by=0.001))
#Nilai Rounded Lambda
lambda <- bc$x[which.max(bc$y)]
lambda
#SK
bc$x[bc$y > max(bc$y) - 1/2 * qchisq(.95,1)]
```

Gambar di atas menunjukkan nilai *rounded value* ($\lambda$) optimum sebesar **0.792** dan pada selang kepercayaan 95% nilai memiliki batas bawah **0.730** dan batas atas **0.855**. Selang tersebut tidak memuat nilai satu sehingga dapat dikatakan bahwa data **tidak stasioner dalam ragam**.

### Bagian 2

```{r}
dt_stas2 <- stas[276:515] |> ts()
mean(dt_stas2)
var(dt_stas2)
```

#### Plot Time Series

```{r}
dt_stas2 |> as_tsibble() |> 
  ggplot(aes(x = index, y = value)) +
  geom_line() + theme_bw() +
  xlab("Obs") + ylab("Nilai")
```

Plot deret waktu di atas menunjukkan bahwa data **tidak stasioner dalam rataan** yang ditandai dengan terdapatnya pola trend pada data. Plot deret waktu tersebut juga menunjukan bahwa data **tidak stasioner dalam ragam** yang ditandai dengan lebar pita yang cenderung tidak sama.

#### Plot ACF

```{r}
acf(dt_stas2)
```

Berdasarkan plot ACF, terlihat bahwa plot ACF pada data tersebut menurun secara perlahan (*slowly tails off*). Hal tersebut mengindikasikan bahwa data **tidak stasioner dalam rataan**.

#### Uji ADF

$H_0$ : Data tidak stasioner dalam rataan

$H_1$ : Data stasioner dalam rataan

```{r}
adf.test(dt_stas2)
```

Berdasarkan uji ADF tersebut, didapat *p-value* sebesar 0.9141 yang lebih besar dari taraf nyata 5% sehingga tak tolak $H_0$ dan menandakan bahwa data **tidak stasioner dalam rataan**. Hal ini sesuai dengan hasil eksplorasi menggunakan plot time series dan plot ACF.

#### Plot Boxcox

```{r}
index <- seq(276:515)
bc = boxcox(dt_stas2~index, lambda = seq(-2,0,by=0.001))
#Nilai Rounded Lambda
lambda <- bc$x[which.max(bc$y)]
lambda
#SK
bc$x[bc$y > max(bc$y) - 1/2 * qchisq(.95,1)]
```

Gambar di atas menunjukkan nilai *rounded value* ($\lambda$) optimum sebesar **-0.697** dan pada selang kepercayaan 95% nilai memiliki batas bawah **-1.100** dan batas atas **-0.292**. Selang tersebut tidak memuat nilai satu sehingga dapat dikatakan bahwa data **tidak stasioner dalam ragam**.
